臺灣臺中地方法院民事裁定　　　　　　　99年度家抗字第97號
抗　告　人　顏肇良
代　理　人　蔡得謙律師
　　　　　　何立斌律師
相　對　人　呂麗雲
代　理　人　許盟志律師
上列抗告人因與相對人間聲請酌定未成年人監護人等事件，對於
中華民國九十九年十月十九日本院九十九年度監字第二一七號裁
定提起抗告，本院裁定如下：
    主  文
抗告駁回。
原裁定附表關於兩造對未成年子女顏宸會面交往之時間與方法
，變更為如附表所示。
抗告程序費用由抗告人負擔。
    理  由
壹、本事件經本院審酌全案卷證，認原法院裁定之結果，經核於
    法要無不合，應予維持，並引用原裁定記載之事實及理由。
貳、抗告意旨除與原法院陳述相同，並經原裁定理由詳予論述駁
    斥，不再贅敘者外，抗告意旨另略以：
一、相對人在未成年子女顏宸出生前即已在大里仁愛醫院任職
    ，從而相對人非全職母親之事實應可認定，自難成為顏宸
    之主要養育者，且相對人於原審已自承於其下班後，始由其
    照顧撫育，亦足證明之，詎原裁定仍認相對人為子女之主要
    養育者，並適用年幼隨母原則，而為子女權利義務之行使或
    負擔酌定由相對人任之，其認事用法，實已偏離事實，自難
    維持。
二、未成年子女顏宸係於民國九十九年三月三十一日為相對人
    自抗告人處帶離之事實，為兩造所不爭執，即之前子女熟悉
    之環境為有祖父母、父母及姑姑共同照護之環境，之後子女
    之生活變成須一大早到幼稚園上課，至下午四、五點始下課
    之環境，此應非子女既有之生活模式；況自九十九年三月三
    十一日至原裁定作成之日止，其間不過六個月又十九天，又
    為何認定此短期間之生活狀況，為子女既有之生活模式，而
    之前三年又十個月依附抗告人及其家人之生活狀況，非子女
    既有之生活模式，實令人費解；從而，原裁定以子女自九十
    九年三月三十一日離去抗告人及抗告人家人之生活狀況，作
    為子女既有之生活模式並應予以維持云云，亦有違論理法則
    ，而難維持。
三、抗告人於原審時曾提出抗告人與子女對話之錄音光碟，可以
    看出抗告人與子女間互動關係良好，此外，出遊相片亦可顯
    示子女與抗告人及其家人依附之互動關係甚為密切，詎原裁
    定竟以訪視報告所載，認定抗告人與子女之依附關係顯然較
    為薄弱云云，而置訪視報告僅數小時之觀察，有以偏蓋全之
    瑕疵，及上開有利於抗告人之對話及相片於不顧，其裁定自
    有未當，難以維持。
四、原裁定並未採信證人蘇榮深之證詞，即逕以相對人否認，而
    為「難遽認相對人較早將子女送至學校對子女造成危險」之
    認定，惟相對人受制於上班時間無法配合幼稚園上下課時間
    ，乃不爭之事實，原裁定僅以相對人否認證人之證詞，即為
    與事實相反之認定，其認事用法，自有可議。況太早送四歲
    小孩上學，復太晚接回家，對小孩而言均是折磨，顏宸於
    九十八年十月上學之後，因年幼抵抗力差，故於九十九年三
    月感染肺炎住院一週，復於九十九年五月感染腸病毒亦住院
    一週，其主治醫生劉醫師建議，孩子生病應多在家中調養，
    不宜上學，孩子目前正值小班年紀，待其體質較佳，且至讀
    中班年紀時再行送小孩上幼稚園即可；又顏宸應於一百零
    二年九月就讀國民小學，惟依國小課表所示國小一、二年級
    除星期二下午外，其餘下午均無課程，三、四年級亦有二天
    下午沒有排課程，五、六年級亦有一天下午沒有排課，顏
    宸應何去何從？抗告人之家庭支援系統有能力讓子女免除此
    過於年幼上學之折磨，顏宸上小學後亦有較多選擇，非去
    安親班不可，為何原裁定不採抗告人之主張，致對子女造成
    不利之負擔，亦令抗告人有所不解。
五、抗告人於九十九年九月二十三日所提出之陳述意見狀，期先
    由抗告人來行使子女之權利義務，至子女年滿十歲後再依當
    時情狀來酌定，並為子女身心健全之發展，變更子女與相對
    人之會面交往方式，以利未成年子女之成長。又子女與抗告
    人均同是男性，成長過程在性別認識上，仍須由父親協助，
    避免女性化，又若由抗告人任子女之親權行使，抗告人對子
    女所有之費用願全數負擔。爰依法提出抗告，請求予廢棄原
    裁定。
參、相對人則以：
一、本件未成年子女顏宸係九十五年十一月十二日出生，迄今
    剛滿四歲，於原審裁定時又更年幼，尚屬極度需要母親之階
    段，且從小即是相對人負責照顧，雖白天由抗告人母親照顧
    ，但抗告人母親畢竟年紀已大，僅能擔任輔助照顧之角色，
    不能取代母親之地位，事理灼然。倘判由抗告人監護，難道
    要將子女交由抗告人之母照顧，是以專就兩造而言，相對人
    係未成年子女顏宸之主要照顧者，此節應無庸置疑；又抗
    告人無視抗告人自己應盡照顧義務，竟謂子女白天由抗告人
    母親照顧，亦足證抗告人並未盡到為人父親之義務，抗告人
    所提之錄音光碟與事實不符。又抗告人有嚴重煙癮，且於九
    十九年初方報名戒菸，在子女面前口出穢言，又曾教導不當
    言語，亦見抗告人確不適於監護。
二、證人蘇榮深為抗告人之姑丈，於原審庭訊時對抗告人多所迴
    護或為不利相對人之證述，惟天下父母心，相信沒有父母會
    將子女送往不安全之場所，相對人亦然，且證人及園方老師
    多次目睹相對人於早上近八點才將子女送至學校，並無抗告
    人所指早上七點多就送到學校之情，況證人亦證稱伊會照顧
    提早到校之顏宸，顏宸並無發生危險之虞。反觀是抗告
    人利用相對人值班時間，無正當理由未將子女帶到學校，或
    為了在短期內與小孩培養感情以利爭取監護權，常於中午時
    將子女自學校接走，令子女就學適應不良。顏宸目前由兩
    造依原審裁定各輪流隔週照顧一週，抗告人於九十九年十二
    月五日起照顧，同年月六日抗告人即告知校方若天氣冷即不
    會讓子女上學，若子女在校有狀況，僅能通知抗告人，不得
    通知相對人，同年月七日中午即接走子女，同年月八、九日
    子女請假未上學，經相對人電話詢問，抗告人回稱子女生病
    ，亦未說明就醫服藥情形。經相對人於同年月十二日下午六
    時接回子女，發現子女體溫偏高，經送醫就診後，醫師告知
    顏宸為鼻竇炎及中耳炎，需服抗生素二至三週，又抗告人
    之前即屢次帶子女至非專科醫師診治致延誤病情，且不知持
    續服藥之重要性，是以相對人不願將健保卡交付抗告人。此
    外，顏宸雙眼遠視並散光，須施行視覺機能訓練，且宜由
    專業醫護人員每週持續視覺機能訓練，相對人長期陪同門診
    追蹤治療，而抗告人屢次拒讓子女尋專科醫師就診，較不適
    宜擔任子女之親權人，亦見原審裁定由相對人擔任子女之親
    權人並無不當。
三、抗告人主張子女先由抗告人來行使其權利義務，至子女十歲
    始依當時情狀來酌定，惟相對人較適合擔任親權人已如前述
    ，且依原審裁定，抗告人得於子女就讀小學前每月第一、三
    週之週一下午子女自幼稚園放學後接回同住，至同週之週日
    下午七時前，將子女送至相對人之住所交還相對人，然此舉
    會造成子女適應不良，相對人雖不表同意，但此不啻為一折
    衷辦法。蓋抗告人自己未盡為人父應有之責，且有外遇之情
    ，加以子女尚年幼且體弱多病，實不適合由抗告人擔任親權
    人，故子女之會面交往，亦應不區分幼稚園或小學階段，均
    以原審裁定附表二所示第二階段為宜等語，資為抗辯。
肆、抗告意旨雖以前開事由指摘原裁定不當，並認顏宸之權利
    義務應酌定由抗告人行使負擔云云。惟：
一、經本院囑託本院少年調查官訪視結果略以：1.綜觀兩造對於
    法院將來可能判監護權歸屬方面，二造所持態度無異，聲請
    人（指抗告人）及相對人均具強烈意願欲擁有監護權。2.監
    護權之賦予，不僅是親權之行使，更是子女教養責任之負擔
    。本案聲請人聲請再行改定未成年人監護人，經調查及晤談
    兩造、未成年子女、聲請人父母、幼稚園班導師，結果得知
    聲請人及相對人對於小孩均疼愛有加，惟聲請人與未成年子
    女之依附關係顯然較為薄弱，至於小孩則與相對人關係顯然
    較為親密。3.本件聲請人與相對人已離婚近一年，此段期間
    除接回子女外，平常甚少往來，而由兩造言談中得知聲請人
    及相對人爭取監護意願甚強，故協議監護權歸屬一途空間小
    。4.本件小孩之監護權，按人格發展學說理論，小孩於人格
    成長期間，會受到家庭及重要關係人之影響，尤其是態度的
    學習、行為的模仿及情緒的控制，而此等價值觀莫不由父母
    所教養而成，如未適當引導，對自我認同、人格健全及良好
    行為的培養有莫大的不良影響。國外許多研究依附風格學者
    均認為，幼兒期的依附經驗，會持續保存，成人的依附風格
    會受到幼時所影響，且繼續支配日後之生活適應，而依附的
    對象尤以母親為最，故未成年子女高度依附母親，此絕非他
    人所能替代，依調查得知目前未成年子女與母之互動情形觀
    之，則又屬與母關係佳。5.兩造離婚前，未成年子女之主要
    養育者係屬相對人，對於生活及情感上之需要有深刻之瞭解
    ，且調查諸多關係人後得知相對人與未成年子女互動較良好
    ，且相對人亦無不利子女之情事，故維持目前暨有生活模式
    並無不妥。6.本件調查官於調查後，綜合各情狀，若考慮日
    後雙方之和諧，勉可暫採共同監護方式行之，以觀後效，惟
    需嚴訂監護規則讓雙方共同遵行；如綜合主客觀條件，認採
    單方監護時，則依目前子女情狀，似又以交由母親監護較符
    合子女最佳利益，故擬請斟酌上述各項因素與條件後，予以
    卓裁等語，此有本院少年調查官一百年三月二十二日至三月
    二十四日製作之一百年度觀家調字第一六號少年事件調查報
    告在卷可參。
二、抗告人雖主張相對人為職業婦女，子女自出生即與兩造及抗
    告人家人同住，由抗告人母親白天全職照顧子女，相對人並
    非子女之主要養育者，子女與抗告人及其家人依附之互動關
    係甚為密切，相對人擅自變更子女之生活模式，讓子女提早
    就學，不利子女，又子女宜先由抗告人來行使其權利義務，
    至子女十歲始依當時情狀來酌定云云，然觀諸前揭本院少年
    調查官之調查報告，有關未成年子女方面，其生活狀況為：
    「子女日常生活每月第二、四週由母親照顧時，除上班時間
    委由幼稚園照顧外，假日也常攜子女赴公園或郊外遊玩，晚
    上也會教導子女閱讀書籍，調查官與未成年子女會面二次，
    發現子女穿著整齊、清潔，身上無明顯外傷，與母親互動佳
    ，在校與同儕相處良好，表達能力及回應問題均無礙，整體
    而言無異常之處；至於每月第一、三週則由父親帶回居住，
    由於父親深信幼教學者理論，認為學齡前之教育無關緊要，
    故反對子女就學，亦因此均將子女交由祖母照顧，並順其自
    然發展，並未予特別之啟發教育，可謂止於日常生活之照料
    而已」。就監護權歸屬，未成年子女之主觀意願為：「1.經
    詢問未成年子女，其表達均喜歡跟父母親及祖母住在一起，
    惟表示希望每天都能赴幼稚園上學，由此可知子女雖均喜歡
    歸屬父母監護意願，惟較認同母親讓其接受學齡前之教育理
    念。2.經訪視子女就讀幼稚園之班導師，結果得知相對人每
    日接送子女上、下學時，未成年子女表現係喜悅之情，而父
    親於第一、三週一下課接回時，則未成年子女喜悅之情顯然
    不如母親」等語，足見未成年子女顏宸傾向接受學齡前教
    育之意願強烈，相較於抗告人而言，與相對人互動更佳，依
    附更深。本院觀之前揭本院少年調查官之調查報告、原審卷
    附訪視報告，認顏宸自雙方離異後，雖由雙方輪流照料，
    惟相對人與子女聯繫仍屬密切，親子互動關係良好，抗告人
    雖與子女見面機會不少，但實際照顧者卻係抗告人母親，子
    女依附祖母勝於抗告人，依親子關係互動密切之程度，與照
    顧提供之穩定性及繼續性上考量等一切有關情狀通盤加以斟
    酌，依未成年子女顏宸之最佳利益計，仍以維持其既有之
    生活與學習環境為妥，以免造成顏宸適應與成長上之不利
    益；再兩造對於未成年子女之教養態度尚有相當程度之落差
    ，為免日後時有意見不合，造成未成年子女就學態度無所適
    從之情形，本院認不宜由雙方共同監護，認未成年子女顏
    宸應由相對人任親權人較為適當。據此，本院認原審將未成
    年子女顏宸權利義務之行使或負擔，酌定由相對人任之，
    並依兩造經濟能力及未成年子女之需要，裁定由抗告人按月
    給付顏宸之扶養費新臺幣一萬元予相對人，並無不妥。抗
    告人所執陳詞指摘原裁定不當，為無理由，應予駁回。再兩
    造分別主張變更探視方案，本院審酌原審裁定後，兩造均能
    本於原裁定探親方案之意旨，共同努力使抗告人之會面交往
    得以順利實施；抗告人前於照顧顏宸期間，雖未讓顏宸
    持續接受學齡前教育，致顏宸僅能隔週上課，惟抗告人於
    本院一百年四月十八日審理期日已承諾日後會讓顏宸持續
    上學，經本院於五月十九日電詢顏宸就讀幼稚園之班導師
    ，顏宸於近一個月內，亦確有持續上課而無間斷，健康情
    形亦正常，有電話紀錄一份在卷可稽，故未成年子女顏宸
    於第一階段即就讀國民小學前之探視方案尚無變更之必要。
    至第二階段即就讀國小後，本院考量兩造對於未成年子女顏
    宸均相當疼愛，顏宸亦表達除母親外，也喜歡與父親、
    祖父母同住，爰變更該階段抗告人探視顏宸之時間如附表
    所示。
伍、據上論結，本件抗告為無理由，依非訟事件法第二十一條第
    二項、第四十六條、民事訴訟法第四百九十五條之一第一項
    、第四百四十九條第一項、第九十五條、第七十八條，裁定
    如主文。
中    華    民    國  100    年    5  月        27    日
                    家事法庭   審判長法  官  楊熾光
                                     法  官  涂秀玲
                                     法  官  林純如
以上為正本係照原本作成。
如提起再抗告者，應於裁定送達後十日內依非訟事件法第四十五
條第三項「僅得以適用法規顯有錯誤為理由」之規定，向本院提
出再抗告狀（須按他造人數附具繕本），且須敘明理由。
中    華    民    國  100    年    5    月    27      日
                                     書記官  王麗麗
附表：抗告人探視兩造所生未成年子女顏宸之時間、方式及應
      注意事項：
一、時間：
甲、第一階段（顏宸就讀國民小學前）
（一）抗告人得於每月第一、三週之星期一下午顏宸自幼稚園
      放學後，接回同住，至同週之星期日下午七時前，將顏
      宸於相對人住所地交還相對人。
（二）抗告人得於每年之清明節當日上午九時起探視顏宸，並
      得攜回祭祖或攜出同遊，至同日下午七時前，將顏宸於
      相對人住所地交還相對人。
（三）於民國年份為奇數年（例如民國一０一年、一０三年‧‧
      ‧）端午節、中秋節當日上午九時起，抗告人得攜同顏
      宸出遊，至同日下午七時前交還相對人。但翌日及其後仍
      為放假日時，得於連續假日之最後一日當日下午七時前，
      將顏宸於相對人住所地交還相對人。民國年份為偶數年
      時，前開端午節、中秋節或其連續假日之期間，輪由相對
      人與顏宸同住，該期間如遇抗告人依（一）所示探視時
      間，抗告人當日探視權停止。
（四）於民國年份為奇數年（例如民國一０一年、一０三年‧‧
      ‧）農曆除夕當日上午九時起，抗告人得攜同顏宸出遊
      或返家同住，至大年初四下午七時前交還相對人。民國年
      份為偶數年時，農曆除夕至大年初四期間，輪由相對人與
      顏宸同住，該五日中如遇抗告人依（一）所示探視時間
      ，抗告人當日探視權停止。
乙、第二階段（顏宸就讀國民小學後）
（一）抗告人得於每月第一、三週之星期五下午顏宸學校及安
      親班課程結束後攜回顏宸同住，至二日後即星期日下午
      七時前，將顏宸於相對人住所地交還相對人。
（二）抗告人得於每年之清明節前一日下午，顏宸學校及安親
      班課程結束後攜回顏宸同住、祭祖，至清明節當日下午
      七時前，將顏宸於相對人住所地交還相對人。
（三）於民國年份為奇數年（例如民國一０一年、一０三年‧‧
      ‧）端午節、中秋節前一日下午顏宸學校及安親班課程
      結束後，抗告人得攜回顏宸同住，至端午節、中秋節下
      午七時前交還相對人。如翌日及其後仍為放假日時，得於
      連續假日之最後一日當日下午七時前，將顏宸於相對人
      住所地交還相對人。民國年份為偶數年時，前開端午節、
      中秋節或其連續假日之期間，輪由相對人與顏宸同住，
      該期間如遇抗告人依（一）所示探視時間，抗告人當日探
      視權停止。
（四）於民國年份為奇數年（例如民國一０一年、一０三年‧‧
      ‧）農曆除夕當日上午九時起，抗告人得攜同顏宸出遊
      或返家同住，至大年初四下午七時前交還相對人。民國年
      份為偶數年時，農曆除夕至大年初四期間，輪由相對人與
      顏宸同住，該五日中如遇抗告人依（一）所示探視時間
      ，抗告人當日探視權停止。
（五）於顏宸就讀學校之暑假期間，於「每年七月一日上午九
      時起至同月三十一日下午五時止」，抗告人得前往相對人
      住所地，接回顏宸照顧同住。八月份則輪由相對人與顏
      宸同住，該段期間如遇抗告人依（一）所示探視時間，
      抗告人該期間會面交往停止
。
丙、兩造於顏宸年滿十六歲後，有關探視會面權之行使應尊重
    顏宸之意願。
二、方法：
（一）得為見面、通信、通話之行為，但通話行為不得妨礙顏
      宸之日常生活作息。
（二）得為致贈禮物、交換照片、拍照等行為。
三、兩造應遵守事項：
（一）兩造不得有危害顏宸身心健康之行為。
（二）兩造不得對顏宸灌輸反抗對造之觀念。
（三）抗告人於探視期間，應履行因親權所為相關生活習慣、學
      業輔導及作業完成等指示之義務。
（四）如顏宸於會面交往中患病或遭遇事故，抗告人應為必要
      之醫療措施，並即通知相對人，亦即在其會面交往實施中
      ，抗告人仍須善盡保護教養之義務。
（五）顏宸地址或聯絡方式或就讀學校如有變更，相對人應隨
      時通知抗告人。
（六）相對人應於抗告人行使探視權時，準時將顏宸交付抗告
      人。
（七）抗告人應於探視期滿時，準時將顏宸交還相對人。
（八）抗告人於探視當日逾二小時未前往探視者，除經相對人同
      意外，視同抗告人放棄當日之探視權，以免影響相對人及
      顏宸之生活安排；但翌日如為探視日者，抗告人仍得於
      翌日探視。